臺灣高等法院刑事判決　　　　　　 99年度上更(一)字第531號
上　訴　人　臺灣基隆地方法院檢察署檢察官
被　　　告　廖學豪
選任辯護人　廖穎愷律師
上列上訴人因被告違反槍砲彈藥刀械管制條例案件，不服臺灣基
隆地方法院96年度訴字第915 號，中華民國97年9 月30日第一審
判決（起訴案號：臺灣基隆地方法院檢察署96年度偵字第3753號
），提起上訴，經判決後由最高法院發回更審，本院判決如下：
    主  文
上訴駁回。
    理  由
壹、公訴意旨略以：被告廖學豪明知手槍及子彈係政府公告管制
    之物品，非經中央主管機關許可，不得持有，竟於民國96年
    7 月9 日前之不詳時日，由不詳之人取得有發射金屬子彈功
    能具殺傷力之口徑9mm 手槍1 支、彈匣2 個及子彈數顆，並
    將上開槍彈置於基隆市○○路195 號2 樓住處房間之衣櫃內
    ，自斯時起即未經許可而無故持有上開槍、彈。96年7 月9
    日凌晨2 時4 分許，廖學豪與友人許莉雯、林政緯、孫懋元
    、林宇豪等人自貢寮海洋音樂祭返回廖學豪上開住所，詎廖
    學豪逕自登上2 樓住處房間衣櫃，取出上開槍、彈後回到樓
    下，明知該手槍內有子彈，如將子彈擊發射出，彈頭流竄，
    足以對住宅密集之附近民眾生命、身體及公眾安全造成極大
    之危害，竟於同日凌晨2 時9 分許，對上方射擊子彈1 發，
    以此恐嚇居住或往來附近之不特定人，致生危害於公眾。嗣
    因廖學豪上開槍擊聲已造成附近民眾驚恐，經報警到場扣得
    廖學豪射擊上開手槍後遺留現場之9mm LUGER 子彈彈殼1 顆
    ，然上開手槍1 支、彈匣2 個及子彈數發則經廖學豪藏置於
    不詳處所，未據警方扣案。因認被告涉有槍砲彈藥刀械管制
    條例第7 條第4 項未經許可持有手槍、第12條第4 項未經許
    可持有子彈及刑法第151 條恐嚇公眾等罪嫌（按被告廖學豪
    被訴之刑法第151 條恐嚇公眾罪嫌，業經原審判決無罪，檢
    察官上訴本院後，經本院前審以97年上訴字第5623號判決無
    罪確定在案）。
貳、證據能力：
一、被告廖學豪於警詢及偵訊時之自白均具有證據力：
    按被告之自白，非出於強暴、脅迫、利誘、詐欺、疲勞訊問
    、違法羈押或其他不正之方法，且與事實相符者，得為證據
    ，刑事訴訟法第156 條第1 項定有明文。經查：
  (一)被告除辯稱：其於96年7 月19日偵訊時並未向檢察官供稱
    「（本件有扣到什麼東西？）在我家樓下扣到彈殼1 顆，就
    是我打出來的那一槍的彈殼」等語；其於96年7 月9 日第
    二次警詢時之自白係出於詐欺、脅迫及疲勞訊問，依刑事訴
    訟法第98條規定，應無證據能力；同上警詢筆錄中以手書
    寫「警方於現場拾獲之彈殼一顆（編號9mmLUGER）是否你所
    有」、「是我所有」等內容，係事後追加，與錄音或錄影內
    容不符，依刑事訴訟法第100 條之1 之規定，應無證據能力
    外，就其餘之警詢及偵訊供述係出於其任意性供述乙節，則
    未作爭執。據此，除被告上開爭執事項外，其餘被告於警詢
    及偵訊時所為之供述，應係出於被告之自由意志，依刑事訴
    訟法第156 條第1 項規定，被告不爭執部分之警詢及偵訊供
    述內容均具有證據能力。
  (二)被告於96年7 月19日檢察官訊以「本件有扣到什麼東西？」
    問題時，確實答稱：「在我家樓下扣到彈殼1 顆，就是我打
    出來的那一槍的彈殼」等語，業經原審於97年1 月10日勘驗
    偵訊筆錄內容屬實，製有勘驗筆錄在卷可憑（見原審卷第69
    頁、第70頁），從而被告辯稱其於上開期日檢察官偵訊時未
    供述上開內容，並非事實，核無可採。
  (三)次按司法警察官或司法警察詢問犯罪嫌疑人之方法，依刑事
    訴訟法第100 條之2 準用同法第98條之規定，揭櫫積極訓示
    懇切問案，消極禁止使用強暴、脅迫、利誘、詐欺、疲勞訊
    問或其他不正方法（下稱不正方法）以取供等原則。此不正
    方法詢（訊）問取供之禁止規定，乃供述證據之法定取證規
    範，犯罪嫌疑人之陳述如屬自白，須非出於不正之方法，且
    與事實相符者，始得採為證據，此觀刑事訴訟法第156 條第
    1 項之規定甚明。如犯罪嫌疑人之自白係出於不正之方法，
    並非自由陳述，即其取得自白之程序已非適法，則不問該自
    白之內容是否與事實相符，因其不具證據能力，應予排除而
    禁止該項證據之使用。從而，司法警察官或司法警察因調查
    犯罪，於詢問犯罪嫌疑人時使用所謂之「訊問技巧」以取得
    犯罪嫌疑人之自白，必須建構在法定取證規範上可容許之範
    圍內，始足當之。倘若逸出上開可容許之範圍而取得自白，
    即難謂係合法之「訊問技巧」而肯認其自白證據能力。例如
    於詢問前曉諭自白減免其刑之規定（如貪污治罪條例第8條
    、刑法第166 條等），乃法定寬典之告知，並非利用對於「
    自白」之誤認，誘使犯罪嫌疑人自白犯罪；又如司法警察對
    犯罪嫌疑人表示，經檢察官許可後不予解送（刑事訴訟法第
    92條第2 項）而取得自白，應屬合法之「訊問技巧」範疇，
    究與非法取供之情形有別，有最高法院97年度台上字第1371
    號判決意旨足資參照。本件被告抗辯其96年7 月9 日第二次
    警詢時之自白係出於「詐欺」、「脅迫」及「疲勞訊問」云
    云，主要係因該次基隆市警察局第二分局東光派出所員警黃
    雅雄詢問被告時，有另名警員介入詢問，並告以被告「這個
    東西我們有去調查，我們都存在手機裡面，我們都知道現場
    的狀況，跟在場的筆錄我們都已做了，我不是要拿在場的筆
    錄來嚇你，或者要來壓你」、「不然你在怕什麼，你也很累
    ，我看的出來，大家從昨天忙到現在，我跟你說真的」、「
    我們真的有這些筆錄在，我們只是不想這樣讓你難看，有需
    要嗎？」、「你說你昨天有喝酒，我們都證實，也許昨天發
    生什麼事情，你現在都搞不清楚，我們也知道。」、「你是
    否知道為使公務員登載不實，係為偽造文書罪，這一段我再
    給你咬下去，不必要這樣子，把你搞成這樣子，要你背這條
    ，又要你背那條，不需要害你吧。」（以上見被告96年12月
    18日刑事調查證據聲請狀及97年9 月7 日刑事辯護意旨狀第
    1 頁）。原審於97年1 月10日勘驗被告上開期日警詢錄音內
    容結果，被告於接受基隆市警察局第二分局東光派出所員警
    黃雅雄詢問時，確有另名員警告以被告上開內容等情，有勘
    驗筆錄在卷可憑（見原審卷第69頁）。然被告該次警詢時間
    係自96年7 月9 日21時37分起至23時42分止，時間僅約2 小
    時，可見詢問員警並非長期間詢問被告，且被告有其選任之
    辯護人廖穎愷律師全程陪同在場，被告並自承意識清楚，同
    意夜間詢問等情（見偵查卷第9-10頁），再觀諸證人即上開
    期日負責詢問被告之基隆市警察局第二分局東光派出所員警
    黃雅雄於原審證稱：被告當日在律師陪同下接受詢問，其間
    並未表示因喝酒身體疲累不願接受員警詢問等語（見原審卷
    第113 頁、第117 頁、第120 頁、第121 頁）；另證人即被
    告所指向其告以上開內容話語之基隆市警察局第二分局員警
    許成遠亦於原審具結證稱：東光派出所員警通知我，說被告
    人在東光派出所後，我前往東光派出所協助製作警詢筆錄，
    被告所指其接受東光派出所員警詢問時，有另名員警與其對
    談，該另名員警即係我本人，在我與被告對談過程中，被告
    及其選任之律師均未曾表示被告身體情形有不適合接受員警
    詢問之情形等語（見原審卷第122 頁、第123 頁、第140 頁
    、第141 頁），足見被告於接受警詢時應無身體疲累不適合
    接受警詢之情形，否則其選任之辯護人本於律師職責，自當
    為被告主張此權利，被告辯稱其該日警詢之供述係出於員警
    疲勞訊問云云，顯與事實不符，不足採信。再者，證人許成
    遠於原審證稱：其告以被告上開內容之話語，並非要欺騙或
    強迫被告承認係持槍射擊之人，其係因觀看監視錄影帶，發
    現持槍射擊之人所穿著之衣服，與被告當天來東光派出所製
    作警詢筆錄的衣服相符，因認被告即係持槍射擊之人，所以
    才勸被告承認（見原審卷第141 頁），本院審酌被告不否認
    其係本件持槍射擊之人，且觀諸被告辯稱證人許成遠警員對
    其施以詐欺、脅迫等話語之內容，並未虛偽描述調查之結果
    ，其應係實施偵查司法警察調查犯罪，於詢問犯罪嫌疑人時
    所使用之「訊問技巧」，用意在於規勸被告據實陳述，並無
    何「詐欺」或「脅迫」之內容，從而被告抗辯稱證人許成遠
    之訊問方式係對其施以「詐欺」、「脅迫」云云，顯有誤會
    。
  (四)刑事訴訟法第100 條之1 第1 項固規定訊問被告，原則上應
    全程連續錄音；必要時，並應全程連續錄影；同條第2 項亦
    規定「筆錄內所載之被告陳述與錄音或錄影之內容不符者，
    除有前項但書情形外，其不符之部分，不得作為證據」。同
    法第100 條之2 亦準用同法第100 條之1 規定。考其立法目
    的，在於建立訊問筆錄之公信力，並擔保訊問程序之合法正
    當；亦即在於擔保犯罪嫌疑人對於訊問之陳述，係出於自由
    意思及筆錄所載內容與陳述相符。惟若犯罪嫌疑人之自白，
    係基於自由意思而非出於不正之方法，且其自由之陳述與事
    實相符，縱令於訊問時未經全程連續錄音或錄音故障而無聲
    音，致訊問程序稍嫌微疵，仍難謂其自白之筆錄，無證據能
    力，有最高法院95年度台上字第6719號判決要旨可參。查被
    告96年7 月29日第二次警詢錄音內容，並未包括被告該日警
    詢筆錄第5 頁手寫之「警方於現場拾獲之彈殼一顆（編號
    9mm LUGER ）是否你所有」、「是我所有」等內容（見偵卷
    第13頁），業據原審於97年1 月10日勘驗被告該日警詢錄音
    內容予以查明屬實，並製有勘驗筆錄在卷可稽（見原審卷第
    69頁），堪認上開被告警詢內容並未經同步連續錄音。惟證
    人即基隆市警察局第二分局東光派出所警員謝志昌於原審到
    庭結證稱：被告96年7 月9 日第二次警詢筆錄係由其紀錄，
    當時漏問扣案之9mm LUGER 子彈彈殼1 顆是否為被告所有，
    後來其將被告移送至二分局偵查隊時，經偵查佐提醒後，始
    補問被告該問題，而被告有回答扣案彈殼是他的，被告精神
    狀況如同97年8 月27日法院開庭一樣正常，其即以手寫方式
    記載至筆錄，並由被告親自按捺指印，惟其認為只補問一句
    話，且被告看過彈殼，所以並沒有錄音等語（見原審卷第
    151 頁至第155 頁），且被告亦坦承知悉員警詢問其「警方
    查獲彈殼是否你所有」之問題，係在詢問其彈殼是否其所有
    ，其並在員警補充詢問之問題及回答內容等文字上按捺指印
    等情（見原審卷第71頁），再徵諸被告於該日警詢後10日之
    96年7 月19日檢察官偵查中，復再次坦承扣案之彈殼即係其
    持槍射擊所遺留下之彈殼等情（見偵卷第64頁），可見被告
    96年7 月29日第二次警詢第5 頁手寫之「警方於現場拾獲之
    彈殼一顆（編號9mm LUGER ）是否你所有」、「是我所有」
    等內容，應係出於被告任意性之自白，核與筆錄記載內容相
    符，至被告辯稱其係向員警供稱其不知扣案彈殼是否係其所
    有云云，核係飾卸之詞，要不足採。據此，該部分筆錄記載
    係與同步連續錄音之筆錄製作程式要求有違，並非與錄音實
    質內容不符或有所牴觸，揆諸前揭最高法院判決意旨，被告
    於警詢時供稱員警在現場扣得之彈殼係其所有等情，既係出
    於被告任意性之自白，且核與筆錄內容相符，則縱詢問員警
    未予以錄音，亦無從據此排除其證據能力。
二、證人許莉雯、林政緯、孫懋元、林宇豪於警詢時之陳述，均
    無證據能力：
    按被告以外之人於審判外之言詞或書面陳述，除法律有規定
    者外，不得作為證據，刑事訴訟法第159 條第1 項定有明文
    ，所謂「法律有規定者」，係指同法第159 條之1 至第159
    條之5 及第206 條等規定。查證人許莉雯、林政緯、孫懋元
    、林宇豪於警詢中之陳述均係被告以外之人於審判外之陳述
    ，屬傳聞證據，因被告之辯護人於原審準備程序中表示不同
    意作為證據，本院復查無刑事訴訟法第159 條之1 至第159
    條之5 例外得作為證據之情形，故前述證人於警詢時所為之
    陳述，並無證據能力，自不得作為本案之證據，惟本院仍得
    援引作為彈劾本案積極證據之證明力（最高法院97年度台上
    字第1981號、第6321號判決要旨參照）。
三、證人許莉雯、林政緯、孫懋元、林宇豪及李玉山、李惠煌、
    賴文彥於偵查中之證述，均有證據能力：
    按被告以外之人於偵查中向檢察官所為之陳述，除顯有不可
    信之情況者外，得為證據，刑事訴訟法第159 條之1 第2 項
    定有明文。所謂「不可信之情況」，法院應審酌被告以外之
    人於陳述時之外在環境及情況，例如：陳述時之心理狀況、
    有無受到外力干擾等，以為判斷之依據，故係決定陳述有無
    證據能力，而非決定陳述內容之證明力。查證人許莉雯、林
    政緯、孫懋元、林宇豪及李玉山、李惠煌、賴文彥於偵查中
    之證述，固屬被告以外之人於審判外之陳述，惟上開證人於
    偵查時所為之證述，均經其等具結（詳96年8 月21日偵訊筆
    錄及證人結文，見偵卷第88頁至第97頁；詳96年8 月22日偵
    訊筆錄及證人結文，見偵卷第107 頁至第116 頁；詳96年8
    月29 日 偵訊筆錄及證人結文，見偵卷第121-135 頁；詳96
    年7 月10 日 、96年8 月29日偵訊筆錄及證人結文，見偵卷
    第35頁至第37頁、第124 頁、第125 頁、第133 頁；詳96年
    10月30日偵訊筆錄及證人結文，見偵卷第159 頁至第162 頁
    ），亦查無其等偵訊時有遭受檢察官恐嚇等外力干擾之情事
    ，可見依其等陳述時之外在環境及情況，並無顯不可信之情
    形，而原審亦依證人身分傳喚孫懋元、林宇豪、賴文彥到庭
    具結作證，並行證人之交互詰問，予以被告詰問證言之機會
    （許莉雯及林政緯、李玉山部分未經檢察官或被告、辯護人
    聲請傳喚，惟原審已提示證述筆錄予以檢察官、被告及辯護
    人閱覽、辯論之機會，有原審97年9 月10日審判筆錄在卷可
    核『見原審卷第211 頁至第221 頁』），依前揭規定，自得
    作為本案之證據。
四、證人黃嘉福於偵查中之證言有證據能力：
    按「訊問依特別知識，得知已往事實者，適用關於人證之規
    定。」、「證人之個人意見或推測之詞，除以實際經驗為基
    礎者外，不得作為證據。」，刑事訴訟法第210 條、第160
    條分別定有明文。又「為解決證人作證時，事實與意見不易
    區分所可能造成必要證言採證之困擾，爰參考前開立法例，
    將證人之個人意見或推測之詞，係以實際經驗為基礎者，修
    正為可採為證據，以擴大證據容許性之範圍，至於其餘證人
    之個人意見或推測之詞，則仍不得作為證據，以求允當。」
    此觀92年9 月1 日修正施行刑事訴訟法第160 條之立法理由
    甚明。而證據之取捨，為事實審法院之職權，倘其採證認事
    並不違背證據法則，即不得任意指為違法。供述證據，本得
    分為體驗供述與意見供述。前者，指就其自己所體驗之事實
    而為供述，依法自具證據能力；至後者，指就某事項陳述其
    個人意見。證人所提供之意見或所推測之事項，如與其體驗
    之事實無關者，依刑事訴訟法第160 條之規定，固無證據能
    力；但如其陳述係以其實際之經驗為基礎時，既非單純之個
    人意見或推測之詞，亦非間接傳聞自他人之陳述，仍得作為
    證據，有最高法院93年度台上字第3569號判決意旨可參。證
    人黃嘉福於檢察官96年10月5 日偵訊時具結稱：其畢業於中
    央警察大學，學習及研究過槍枝之鑑定方法及專業知識，現
    任職基隆市政府警察局鑑識課股長，依據刑事警察局的鑑定
    報告，本件扣案彈殼係制式9 厘米彈殼，觀諸鑑定照片所示
    該彈殼底部撞針孔，有被槍枝撞針擊發的痕跡，所以應該是
    有經過制式或改造之9 厘米手槍的撞針撞擊後擊發，扣案彈
    殼應有底火才會擊發，是制式子彈所以擊發出去應該具有殺
    傷力，該槍彈係由9 厘米口徑的槍枝擊出，但無法僅從彈殼
    判斷是從制式或改造之9 厘米手槍射出等語（見偵卷第153
    頁），可見證人黃嘉福雖未實際參與本件扣案彈殼之鑑定工
    作，而係依據內政部警政署刑事警察局96年8 月6 日刑鑑字
    第0960115065號槍彈鑑定書及所附照片2 張，以其過去所習
    之專業知識及以往經辦類似案件之實際經驗為基礎，加以推
    論，且該項意見或推論係合理的基於證人之認知，並有助於
    其證言之清楚瞭解或爭執事實之決定，揆諸上揭規定及見解
    ，屬於鑑定證人之意見證言，此與鑑定人從事鑑定工作後之
    鑑定意見雖有類似之處，但在證據方法之歸類及要件均不相
    同，不以參與鑑定為必要，因其證言非單純之個人意見或傳
    聞之詞，而係以實際經驗為基礎，故有證據能力。又證人黃
    嘉福於偵訊中之證詞，雖屬被告以外之人於審判外之陳述，
    惟其於偵查時所為之證述，業經具結，閱覽筆錄無訛後簽名
    （詳96年10月5 日偵訊筆錄及證人結文，見偵卷第153 頁、
    第155 頁），亦查無其偵訊時有遭受檢察官恐嚇等外力干擾
    之情事，可見依其陳述時之外在環境及情況，並無顯不可信
    之情形，原審亦提示其證詞筆錄予以檢察官、被告及辯護人
    閱覽、辯論之機會，有原審97年9 月10日審判筆錄在卷可核
    （見原審卷第215 頁），依刑事訴訟法第159 條之1 第2 項
    規定，自得作為本案之證據。被告及辯護人辯稱證人黃嘉福
    於檢察官偵查中之證言，係個人意見及推測之詞云云，委無
    可採。
五、內政部警政署刑事警察局96年8月6日刑鑑字第0960115065號
    槍彈鑑定書有證據能力（見偵查卷第69頁、第71頁）：
    現行刑事訴訟法關於「鑑定」之規定，除選任自然人充當鑑
    定人外，另設有囑託機關鑑定制度。依同法第198 條、第
    208 條之規定，不論鑑定人或鑑定機關、團體，固均應由法
    院、審判長、受命法官或檢察官視具體個案之需要而為選任
    、囑託，並依第206 條之規定，提出言詞或書面報告，始符
    合同法第159 條第1 項所定得作為證據之「法律有規定」之
    情形。否則所為之鑑定，仍屬傳聞證據。然於司法警察機關
    調查中之案件，為因應實務上，或因量大、或有急迫之現實
    需求，併例行性當然有鑑定之必要者，例如毒品之種類與成
    分、尿液之毒品反應，或者槍彈有無殺傷力等鑑定，基於檢
    察一體原則，得由該管檢察長對於轄區內之案件，以事前概
    括選任鑑定人或囑託鑑定機關、團體之方式，俾便轄區內之
    司法警察官、司法警察對於調查中之此類案件，得即時送請
    先前已選任之鑑定人或囑託之鑑定機關、團體實施鑑定，以
    求時效。此種由檢察機關概括選任鑑定人或概括囑託鑑定機
    關、團體，再轉知司法警察官、司法警察於調查犯罪時參考
    辦理之作為，法無明文禁止，係為因應現行刑事訴訟法增訂
    傳聞法則及其例外規定之實務運作而為。此種由司法警察官
    、司法警察依檢察官所概括選任之鑑定人或囑託鑑定機關、
    團體所為之鑑定結果，與檢察官選任或囑託為鑑定者，性質
    上並無差異，同具有證據能力，有最高法院96年度台上字第
    2860號判決意旨可憑。查內政部警政署刑事警察局96年8 月
    6 日刑鑑字第0960115065號槍彈鑑定書係基隆市警察局第二
    分局依檢察機關概括授權而委託內政部警政署刑事警察局執
    行鑑定職務所出具之書面鑑定報告，依上揭判決意旨，自有
    證據能力。
六、本件關於被告住處附近之監視器所拍攝之錄影光碟1片、監
    視器錄影光碟翻拍照片3 張（見偵查卷第165 頁、第166 頁
    ）、被告住處附近現場照片8 張（見偵查卷第49頁、第52頁
    ）、尋獲扣案之9mm LUGER 子彈彈殼1 顆過程之照片2 張（
    見偵查卷第28頁）及扣案之9mm LUGER 子彈彈殼照片2 張（
    見偵查卷第40頁）均有證據能力：
    查金融機構為防制犯罪，裝置錄影機以監視自動付款機使用
    情形，其錄影帶所錄取之畫面，全憑機械力拍攝，未經人為
    操作，未伴有人之主觀意見在內，自有證據能力。法院如以
    之為物證，亦即以該錄影帶之存在或形態為證據資料，其調
    查證據之方法，固應依刑事訴訟法第164 條之規定，提示該
    錄影帶，命被告辨認；如係以該錄影帶錄取之畫面為證據資
    料，而該等畫面業經檢察官或法院實施勘驗，製成勘驗筆錄
    ，則該筆錄已屬書證，法院調查此項證據，如已依同法第
    165 條第1 項之規定，就該筆錄內容向被告宣讀或告以要旨
    ，即無不合。縱未將該錄影帶提示於被告，亦不能謂有同法
    第379 條第10款所稱應於審判期日調查之證據未予調查之違
    法（最高法院80年台上字第4672號判例意旨參照）。卷附被
    告住處附近之監視器所拍攝之錄影光碟1 片，係由監視器所
    拍攝，又監視器錄影光碟翻拍照片3 張，係檢察官以電腦所
    擷取，另被告住處附近現場照片8 張、被告住所外找到扣案
    之9mm LUGER 子彈彈殼1 顆過程之照片2 張、扣案之9mm
    LUGER 子彈彈殼照片2 張，均係員警以照相機所拍攝，皆屬
    以機械之方式所留存之影像，核非依憑人之記憶再加以轉述
    而得，因非供述證據，並無「傳聞證據排除法則」之適用。
    此外，亦無證據證明有何偽造、變造或違法取得之情事，且
    均與檢察官主張之事實具有關聯性（扣案之9mm LUGER 子彈
    彈殼1 顆與本案有關連性，詳後述），各該畫面及照片均有
    證據能力。又監視錄影光碟1 片雖未於原審審理中當庭播放
    ，惟業經檢察官於96年10月31日實施勘驗，製成勘驗筆錄（
    見偵查卷第164-166 頁），原審於97年9 月10日調查此項證
    據，已依刑事訴訟法第165 條第1 項之規定提示並告以要旨
    ，有原審審判筆錄附卷可稽（見原審卷第217 頁），揆諸上
    揭判例意旨，符合調查證據之程序，當然得為證據。
七、卷附基隆市警察局第二分局東光派出所受理民眾報案紀錄表
    （見偵查卷第27頁）有證據能力：
    按除顯有不可信之情況外，公務員職務上製作之紀錄文書、
    證明文書，有證據據能力，刑事訴訟法第159 條之4 第1 款
    定有明文。上開基隆市警察局第二分局東光派出所受理民眾
    報案紀錄表，係東光派出所接獲民眾報案後，依行政作業流
    程所記載之例行性紀錄文書，非專為追訴被告所製作，查無
    顯不可信之情況，合於上開規定，有證據能力。
八、本件扣案之9mm LUGER子彈彈殼1顆，係員警依法搜索扣得之
    證物，且與本件犯罪事實具有關聯性，自具有證據能力：
    查本件扣案之9mm LUGER 子彈彈殼1 顆，係被告於96年7 月
    9 日凌晨2 時9 分許，在基隆市○○區○○路195 號2 樓被
    告之住所外，以不詳手槍擊發1 枚子彈所遺留之彈殼（詳後
    認定），自與被告本件被訴犯罪事實是否成立具有關聯性，
    員警亦無違法取證之情形，自有證據能力。被告及其辯護人
    以該彈殼非被告以槍枝擊發子彈後所遺留等詞置辯，主張其
    與本件犯罪事實不具關聯性，不能作為本案之證據云云，殊
    無可採。
九、除前開有爭執部分之證據外，其餘本案以下所援用之證據，
    檢察官、被告及辯護人迄本院言詞辯論終結前均無異議，並
    均表示同意引用該等資料為證據（見本院100 年2 月16日審
    判筆錄），且本院審酌該等證據作成之情況，並無違法取證
    或陳述人非基於自由意願所為陳述之瑕疵，認為均適於為本
    案判斷之依據，依刑事訴訟法第159 條之5 第2 項之規定，
    均有證據能力。
、得心證之理由：
一、按犯罪事實應依證據認定之，無證據不得認定犯罪事實，又
    不能證明被告犯罪或其行為不罰者，應諭知無罪之判決，刑
    事訴訟法第154 條第2 項、第301 條第1 項分別定有明文。
    次按認定不利於被告之事實，須依積極證據，茍積極之證據
    本身存有瑕疵而不足為不利於被告事實之認定，即應為有利
    於被告之認定，更不必有何有利之證據，而此用以證明犯罪
    事實之證據，猶須於通常一般人均不至於有所懷疑，堪予確
    信其已臻真實者，始得據以為有罪之認定，倘其證明尚未達
    到此一程度，而有合理性之懷疑存在，致使無從為有罪之確
    信時，即應為無罪之判決，此有最高法院82年度臺上字第16
    3 號判決、76年度臺上字第4986號、30年度上字第816 號等
    判例意旨可資參照。而依法治國家之刑事訴訟原則，檢察官
    除提起公訴外，尚須維持公訴，負有說服責任，其舉證責任
    之目的，係在充分證明被告確有如公訴所指之犯罪事實，從
    而其舉證責任應存在於刑事訴訟程序之全程，且於舉證不足
    以使法院產生有罪之確信時，為終局的舉證責任未盡，是故
    ，於公訴程序，用以證明犯罪事實之證據之蒐集、提出、及
    說服之責任，在於檢察官，刑事訴訟法第161 條第1 項規定
    檢察官就被告犯罪事實，應負舉證責任，並指出證明之方法
    ，即明示其旨，至於修正前刑事訴訟法第163 條第1 項及修
    正後刑事訴訟法第163 條第2 項關於法院調查證據之規定，
    乃指法院應於訴訟當事人舉證之範圍內，依職權或聲請，循
    刑事訴訟法第164 條以下關於證據調查之程序及方法而為調
    查，以將檢察官及其他當事人之舉證轉換為法院之證據認知
    ，究明證據之證據能力與證明力，非謂法院得逾越公正第三
    者地位，代檢察官蒐集證據，否則不啻破壞訴訟三方關係，
    衍生由法院證明被告犯罪，或檢察官與法院協同證明被告犯
    罪等嚴重悖反法治國家原則之結果，影響人民對於法院中立
    客觀之信賴，最高法院87年度臺非字第1 號判決謂：「按法
    院固應依職權調查證據，但並無蒐集證據之義務。刑事訴訟
    法第379 條第10款規定應於審判期日調查之證據而未予調查
    之違法，解釋上應不包括蒐集證據在內，其調查之範圍，以
    審判中案內所存在之一切證據為限，案內所不存在之證據，
    即不能責令法院為發現真實，應依職權從各方面詳加蒐集、
    調查。」，暨92年度臺上字第128 號判例謂：「刑事訴訟法
    第161 條已於91年2 月8 日修正公布，修正後同條第1 項規
    定：檢察官就被告犯罪事實，應負舉證責任，並指出證明之
    方法。因此，檢察官對於起訴之犯罪事實，應負提出證據及
    說服之實質舉證責任。倘其所提出之證據，不足為被告有罪
    之積極證明，或其闡明之證明方法，無從說服法官以形成被
    告有罪之心證，基於無罪推定之原則，自應為被告無罪判決
    之諭知。」洵屬的論，可供參考。
二、公訴意旨認被告廖學豪涉有上開違反槍砲彈藥刀械管制條例
    之犯罪嫌疑，無非係以證人許莉雯、林政緯、孫懋元、林宇
    豪、賴文彥、黃嘉福之證述；被告住處附近之監視器所拍攝
    之錄影光碟1 片及監視器錄影光碟翻拍照片3 張、現場照片
    8 張、內政部警政署刑事警察局96年8 月6 日刑鑑字第0960
    115065號槍彈鑑定書、彈殼照片2 張及扣案之9mm LUGER 子
    彈彈殼1 顆等為其主要論據。
三、訊據被告廖學豪固坦承於96年7 月9 日凌晨2 時9 分許，在
    基隆市○○區○○路195 號2 樓住處樓下空地，持不詳手槍
    ，對空發射之事實，然堅詞否認有何檢察官所指違反槍砲彈
    藥刀械管制條例第7 條第4 項之未經許可持有手槍、同條例
    第12條第4 項之未經許可持有子彈之犯行，辯稱：本件檢察
    官並未舉證證明扣案之9mm LUGER 子彈彈殼1 顆係其擊發不
    詳手槍所遺留，且縱係其擊發不詳手槍所遺留，檢察官亦未
    提出證據證明其持以對空射擊之不詳手槍及子彈，係具有殺
    傷力之制式或改造手槍及子彈等語；其辯護人為其辯稱略以
    ：「從原審證人陳顯明的證詞可知，有一種可能是雖一開始
    是一顆制式子彈，但這子彈有可能經過改造後而變成一個蓋
    子、擊發出去會沒有殺傷力的空包彈，陳顯明也說沒有辦法
    判斷射擊該子彈的槍枝是否有完整結構及殺傷力，這些都要
    經過相關的鑑定、試射才能夠判斷，鈞院前審依照黃嘉福的
    證詞改判，認定這是制式子彈而應屬有殺傷力，但今日證人
    黃嘉福有提到其實他的工作內容是有學過槍枝的鑑定方法，
    但因其實際上是屬於地方的鑑識，槍知有無殺傷力都是送中
    央鑑定，地方並沒有作此類鑑定的經驗，鈞院前審引用黃嘉
    福之前的證述不對，故本案應為被告無罪之判決」等語。
四、經查：
  (一)被告廖學豪於96年7 月9 日凌晨2 時9 分許，在基隆市○○
    區○○路195 號2 樓住處樓下空地，持不詳手槍，對空射擊
    1 枚子彈之事實，為被告所是認，且據目擊證人賴文彥於檢
    察官偵訊及原審審理時結證在卷（見偵查卷第159-161 頁；
    原審卷第141-150 頁），並據證人李玉山於檢察官偵訊時證
    述在卷（見偵查卷第91頁），另據目擊證人即被告友人許莉
    雯（見偵查卷第88-89 頁）、林宇豪（見偵查卷第89-108頁
    ）、林政緯（見偵查卷第110-111 頁）於檢察官偵訊時證述
    無訛，且有被告帶同警員至住處藏放不詳手槍及子彈位置、
    現場模擬對空射擊及案發地點照片計12張（見偵查卷第49-5
    2 頁、第61頁）、臺灣基隆地方法院檢察署勘驗筆錄1 份暨
    擷取扣案之案發地點附近所設監視器錄影光碟照片3 張（見
    偵查卷第164-166 頁）等在卷可稽，是被告於上開時、地，
    持不詳手槍，對空射擊1 槍之事實即首堪認定。
  (二)被告持不詳手槍對空射擊1 槍後，基隆市警察局第二分局東
    光派出所（下簡稱東光派出所）接獲證人賴文彥報案，稱在
    基隆市○○路195 號前，有1 名男子蓄短髮，穿著白色無袖
    T 恤，胸前有黑色圖騰，持1 把槍枝對空鳴槍等語，證人即
    東光派出所員警郭進財據報前往現場，證人賴文彥指出持槍
    對空射擊之人在基隆市○○路195 號樓上，證人郭進財並在
    現場扣得彈殼1 顆，嗣東光派出所員警調閱案發現場附近所
    設監視器錄影光碟後，發現被告涉有重嫌，於是在被告住家
    附近埋伏，俟96年7 月9 日下午1 、2 時許，見被告父親出
    門，即上前勸說，經徵得被告父親同意後始進入被告住處，
    在與被告交談1 個多小時後，被告始坦承其即係報案人所指
    持槍對空射擊之人，然被告始終未交出所持不詳手槍，嗣基
    隆市警察局第二分局員警徵得被告及其父親即案外人廖聰明
    之同意，於96年7 月19日前往被告位於基隆市○○區○○路
    195 號2 樓住處搜索，亦未搜得被告持有之不詳槍枝等情節
    ，則據證人賴文彥於檢察官偵訊及原審審理時（見偵查卷第
    159-161 頁；原審卷第141-150 頁）、證人即東光所所長李
    惠煌於檢察官偵訊時（見偵查卷第35-36 頁、第124-125 頁
    ）、證人郭進財於原審審理時（見原審卷第155-159 頁）結
    證在卷，且有卷附基隆市警察局第二分局東光派出所受理民
    眾報案紀錄表影本1 紙（見偵查卷第27頁）、證人郭進財發
    現彈殼位置照片影本1 張（見偵查卷第27頁）、基隆市警察
    局第二分局搜索筆錄及無應扣押之物證明書各1 份（見偵查
    卷第57 -60頁）可憑，是本件員警於案發後僅在現場扣得已
    擊發之子彈彈殼1 顆，至被告持以對空射擊之不詳手槍及射
    出之子彈彈頭則迄未能查獲扣案。
  (三)被告於原審及本院前審審理時雖一再否認本件扣案之子彈彈
    殼即係其持不詳手槍射出子彈後所遺留之彈殼云云，然查：
    1.被告於警詢及檢察官偵查中均坦承扣案之子彈彈殼1 顆，
      即係其以所持不詳手槍對空射擊後，遺留在現場之彈殼（
      見偵查卷第13頁、第64頁），且證人賴文彥於原審審理時
      結證稱：證人郭進財警員到案發地點時曾透過其住家鐵窗
      ，向其詢問有無看到彈殼掉在何處，其答以不知道後，證
      人郭進財警員又問其被告射擊位置，後來其即在屋內經由
      鐵窗聽到屋外之證人郭進財警員以電話通知同事找到彈殼
      ，當時其看見證人郭進財警員找到彈殼的位置係在偵查卷
      第50頁上方照片左下角機車後方等語（見原審卷第148-15
      0 頁）。證人郭進財警員於原審審理時證稱：案發當天其
      係備差勤務，值班台員警通知後，其即由東光派出所前往
      現場，大約4 至5 分終後即抵達現場，其係第一個到場之
      員警，抵達現場時人都跑光了，其乃詢問報案之證人賴文
      彥相關情形，證人賴文彥告以被告開槍的位置及被告之友
      人慌忙的在被告開槍的前方找尋彈殼，但沒有找到等情節
      ，其因從事警員工作大約20年，每個月到少參加1 次射擊
      訓練，經常在撿彈殼，知道彈殼都是往射擊者後方掉落，
      於是即持警車上所配備之手電筒，依據證人賴文彥所指被
      告開槍位置，在被告開槍位置之後方尋找彈殼，後來即在
      如偵卷第50頁上方照片左下角機車停放處找到本件扣案之
      彈殼，在本件案發前，案發地點附近並未接獲槍擊案件等
      語（見原審卷第156-159 頁）。證人即負責鑑定本件扣案
      彈殼之內政部警政署刑事警察局鑑識科科員陳顯明於原審
      審理時結證稱：其係中央警察大學鑑識科學系畢業，在內
      政部刑事警察局服務已滿10年，每年約從事400 -500件之
      槍彈鑑定，本件扣案之彈殼外觀並無濃厚之灰塵，亦無鏽
      蝕之情形，且依據子彈發射理論，子彈發射後，彈殼是往
      射擊者的左後方及右後方拋出，是依據被告模擬射擊位置
      來看，證人賴文彥、郭進財所指出發現彈殼之位置是合理
      的等語（見原審卷第160 頁、第166-167 頁）。證人許成
      遠警員（案發地點屬其刑責區）於原審審理時證稱：本案
      發生前一段時間，在同一地點，並沒有印象發生過類似的
      槍擊案件等語（見原審卷第122 頁）。足徵本件扣案之彈
      殼即係被告持不詳手槍對空射擊後，遺留在現場之彈殼無
      訛。至證人孫懋元、林宇豪雖於原審審理時均證稱有在證
      人郭進財找到扣案彈殼之地方尋找被告射擊後留下之彈殼
      ，然未尋獲云云（見本院卷第169-170 頁、第172 頁），
      惟本院觀諸證人孫懋元及林宇豪均係以手機微弱之光線尋
      找被告擊發子彈後遺留之彈殼（見原審卷第169 頁、第
      172 頁），且證人孫懋元並未看到被告持槍射擊時之情形
      （見原審卷第170 頁），證人林宇豪則僅見被告舉起手槍
      之情形，但不知被告往那個方向射擊（見原審卷第174 頁
      ），自無從與證人郭進財係詢問證人賴文彥開槍位置後，
      依據其豐富之射擊經驗，判斷彈殼可能遺留之位置，再以
      光線充足之警用手電筒尋找彈殼相比擬，是證人孫懋元、
      林宇豪未在案發現場找到彈殼之事實，並無足以反證證人
      郭進財在案發現場扣得之彈殼並非被告持槍對空射擊後所
      遺留之彈殼。是故被告空言辯稱證人郭進財既證稱開槍的
      人開槍時其人不在現場，無法確定掉落的彈殼就是扣案之
      彈殼，是扣案彈殼是否被告擊發子彈所遺留，容有疑慮云
      云，要不足採。
    2.被告雖辯稱證人郭進財於原審審理時先證稱當時報案民眾
      好像沒有提到開槍位置，後又證稱根據報案民眾提供給其
      之訊息，開槍位置在前面（見原審卷第156 頁），二者顯
      然矛盾，認證人郭進財之證言不得作為證據云云。然如前
      所述，證人賴文彥於原審審理時明確證述有告知證人郭進
      財警員關於被告開槍位置，核與證人郭進財警員所證報案
      民眾曾告以開槍者開槍位置等語相符，足見證人郭進財上
      開證述報案民眾有提供給其開槍者位置之訊息等語為真實
      ，可以採信，至證人郭進財所證報案民眾好像未提到開槍
      位置乙節，本院審諸檢察官當時係詰問證人郭進財「是有
      查訪附近住戶」時（見原審卷第156 頁），證人附帶證及
      上開內容，且係出於不確定之語氣，嗣檢察官具體詰問證
      人郭進財「扣案彈殼是否你找到？如何找到？」時，證人
      郭進財即明確證稱：「根據民眾提供給我訊息，開槍的位
      置在前面」等語（見原審卷第156 頁），認證人郭進財先
      前於檢察官詰問其查訪過程時尚未憶及報案民眾曾提供開
      槍者開槍位置乙節，嗣於檢察官具體詰問尋找彈殼過程時
      ，始憶及報案民眾曾提供開槍者開槍位置，因之回答檢察
      官稱是根據報案民眾提供開槍者開槍位置之訊息，再佐以
      彈殼係往射擊者後方拋出之理論，尋找彈殼可能掉落位置
      ，是證人郭進財關於報案者是否曾提供開槍者開槍位置乙
      節並無先後矛盾之情形，被告此部分所辯，要無足取。
    3.被告另辯稱證人林宇豪、孫懋元均證稱案發當天並未看到
      證人賴文彥，且證人賴文彥於原審審理時就「開槍之人是
      否為被告」、「案發前是否認識被告」、「案發時賴文彥
      所在位置」、「案發時是否見到槍口有火花的情形」所為
      之證言，與其之前在檢察官偵查中證述不一，且其係於檢
      察官在96年10月31日起訴前1 日始匆忙作證，則其於案發
      時是否在現場即容有疑慮云云。惟查：證人賴文彥迭於檢
      察官偵訊及原審審理時證稱其目擊有人持不詳手槍對空射
      擊後即打電話報警等語，核與證人郭進財於原審審理時證
      稱證人賴文彥即係報案之人等語相符（見原審卷第129 頁
      ），且參酌證人賴文彥於原審陳報住家位置確係在本件被
      告持不詳手槍對空射擊地點之左前方（即偵查卷第50頁上
      方照片所示被告站立位置左前方之白色房屋，證言卷頁見
      原審卷第150 頁），證人賴文彥確有可能目擊本件案發過
      程，再觀諸基隆市警察局第二分局東光派出所受理民眾報
      案紀錄表之記載，本件確係因民眾報案，東光派出所員警
      始查獲本案，而被告持有不詳槍枝，且於深夜對空射擊，
      依常理判斷，被告之背景恐不單純，一般人避之唯恐不及
      ，此由前引基隆市警察局第二分局東光派出所受理民眾報
      案紀錄表報案人姓名欄記載「不願具名」即明此情，而被
      告與證人賴文彥在檢察官偵查中及原審審理時均未提及2
      人間有何仇怨，依常情判斷，證人賴文彥倘非親眼目睹，
      在本件被告所持不詳槍枝迄未查獲，被告交往背景不明之
      情形下，要無甘冒遭被告夥眾報復之危險，而設詞誣陷被
      告之必要，因認證人賴文彥應係在場目擊被告持不詳槍枝
      對空射擊而打電話報案之民眾無疑。至證人孫懋元、林宇
      豪雖證述於案發時未看見證人賴文彥在場云云（見原審卷
      第170 頁、第173 頁），然觀諸證人孫懋元於原審審理時
      證稱案發時有喝酒，未看到被告開槍，被告開槍後也未看
      到槍枝之情形，只是頭低低的，不知被告如何處理那把槍
      ，只是因為有聽到聲音，想說看地上有沒有彈殼，沒有注
      意槍管有沒有冒煙，也沒有聞到煙硝味等語（見原審卷第
      170- 171頁）；證人林宇豪於原審審理時證稱：案發當天
      有喝酒，被告回家拿槍下樓時，其正在與朋友聊天，沒有
      注意到被告之舉止，且當時燈光昏暗，看不清楚被告對空
      鳴槍之情形，只看到被告手舉起，但是沒有注意看是朝什
      麼方向，也未看到退彈殼之情形等語（見原審卷第172-17
      4 頁），足見證人孫懋元、林宇豪於酒後注意力較差，且
      於案發後復忙於尋找彈殼，並急於離去案發現場，致未注
      意見及證人賴文彥曾出現在案發現場，從而證人孫懋元、
      林宇豪於原審審理時證稱在案發現場未見到證人賴文彥等
      語，並無足以證明證人賴文彥於案發時未在現場之事實。
      至證人賴文彥於檢察官偵查中對其所見持不詳槍枝對空射
      擊之人均稱之為「廖學豪」，且稱「廖學豪」是鄰居，平
      時很少見到他云云（見偵查卷第159-161 頁證人賴文彥96
      年10月30日偵訊筆錄），然本院觀諸前引基隆市警察局第
      二分局東光派出所受理民眾報案紀錄表之記載，證人賴文
      彥於報案時係稱有1 名男子持槍枝對空鳴槍，並未指出該
      名男子姓名，且如前所述，東光派出所係調閱案發地點附
      近錄影光碟，始鎖定被告涉有重嫌，因而知悉證人賴文彥
      報案所指持槍枝對空鳴槍之人之姓名為「廖學豪」，是本
      院認證人賴文彥於檢察官偵查中稱所見持槍枝對空射擊之
      人之姓名為「廖學豪」乃來自於員警之告知，此觀諸證人
      賴文彥於原審審理時證稱是員警查證後告訴其開槍之人是
      住二樓的鄰居，其才知道開槍的人是其鄰居等語益明此情
      （見原審卷第146 頁），從而證人賴文彥於原審審理時證
      稱不確定開槍之人是否即被告（見原審卷第146 頁）、案
      發前沒有見過被告（見原審卷第143 頁）等語即堪信為真
      實，且基於前開說明，亦無從認證人賴文彥此部分所證與
      其前於檢察官偵查中所證有不符之情形。又證人賴文彥雖
      確如被告所辯，於檢察官偵查中證稱案發時其與開槍者之
      距離約10多步的距離（見偵查卷第160 頁），又於原審審
      理時則證稱案發時距開槍之人約4 、5 公尺（見原審卷第
      145 頁），然證人賴文彥就此於同日原審審理時已提出合
      理之解釋，另證稱其意在表示係相距很近的距離（見原審
      卷第146 頁），並具體指明案發時其係站在偵卷第50頁上
      方照片所示白色建築物屋簷下面對被告等語（見原審卷第
      150 頁），本院審酌對於距離描述之精準與否，涉及個人
      認知不同，本即難期精準，而證人賴文彥先後係以走路步
      數及公尺等不同距離單位描述其與所見開槍者之距離，更
      難以換算比較二者究有何不同，何況嗣證人賴文彥於原審
      審理時已具體指出其目擊案發之地點，因認證人賴文彥有
      關案發時其所在地點之描述並無何檢察官偵查中及原審審
      理時證述前後不符之處。再者證人賴文彥於原審審理檢察
      官詰問其是否看到開槍的人所拿手槍的顏色、火花時，其
      先答稱沒有看到槍口火花的情形（見原審卷第147 頁），
      與其前於檢察官偵查中證稱看到1 支手槍的情狀，有火花
      跟聞到煙硝味等語（見偵查卷第160 頁）不同，然查證人
      賴文彥於原審審理審判長訊問時稱：其前開於檢察官偵查
      中所證情節即係其當日所看到的真實情況等語（見原審卷
      第147-148 頁），本院審酌證人賴文彥於97年8 月27日至
      原審作證時，相距案發時間已逾1 年1 月，所見案發情節
      部分不復記憶乃事理之常，因認證人賴文彥於檢察官偵訊
      時之證言為可採，且其於審判長提示其偵訊筆錄相關內容
      後，憶及當時所見內容，並當庭更正確有見到火花之事實
      ，是亦無被告所指關於「案發時是否見到槍口有火花的情
      形」先後於檢察官偵訊及原審審理時證述不一之狀況。
    4.綜上，依據證人賴文彥、郭進財、陳顯明及許成遠之證言
      ，足認本件扣案彈殼即係被告持不詳手槍對空射擊後所遺
      留之彈殼無疑，證人孫懋元、林宇豪之證言均無足以資為
      有利被告之證據，被告上開所辯核均係事後卸責之詞，均
      無從採信。
  (四)按槍砲彈藥刀械管制條例所稱彈藥，依該條例第4 條第1 項
    第1 款、第2 款規定，係指同條項第一款各式槍砲所使用之
    砲彈、子彈及其他具有殺傷力或破壞性之各類炸彈、爆裂物
    而言。故就其立法意旨言，若「子彈」未具殺傷力或破壞性
    者，即不屬該條例所列管之子彈甚明，從而該不具殺傷力或
    破壞性之「子彈」，即難認係違禁物（最高法院94年度台上
    字第5716號判決意旨參照）。揆諸上開見解，槍砲彈藥刀械
    管制條例第7 條第4 項之持有手槍罪、同條例第12條第4 項
    之持有子彈罪，均係以槍枝、子彈具有殺傷力為構成要件。
    又上開條例並未就「殺傷力」為定義，而依據司法院秘書長
    81年6 月11日秘台廳(二)字第06985 號函釋示：殺傷力的標準
    為在最具威力的適當距離，以彈丸可穿入人體皮肉層之動能
    為基準。另關於「殺傷力」之相關數據：1.依日本科學警察
    之研究結果，彈丸單位面積動能達20焦耳/ 平方公分，則足
    以穿入人體皮肉層。2.內政部警政署刑事警察局對活豬作射
    擊測試結果，彈丸單位面積動能達24焦耳/ 平方公分，則足
    以穿入豬隻皮肉層，均為本院承辦刑事案件所已知，並有上
    開內容之釋示文件在卷足憑（見本院更一審卷）。經查：
    1.扣案之彈殼經送請內政部警政署刑事警察局鑑定結果，認
      該彈殼係已擊發之口徑9 mm（9x19mm）制式彈殼，固有該
      局96年8 月6 日刑鑑字第0960115065號槍彈鑑定書1 份在
      卷可稽（見偵查卷第69-71 頁）。然證人即鑑定人陳顯明
      於原審97年8 月27日審理中結證稱：本件扣案彈殼係由其
      負責鑑定，送鑑彈殼經鑑定結果認係已擊發之口徑9mm （
      9x 19mm ）LUGER 制式子彈彈殼，且由於只扣到彈殼，未
      扣到彈頭，無法回推認原所擊發子彈結構狀況，從而無法
      認定原擊發子彈是否具有殺傷力，並因之無法回推認定擊
      發者用以擊發子彈之槍枝是否具有殺傷力，所以其僅就扣
      案彈殼現狀為鑑定，而在鑑定報告中未提及殺傷力之問題
      ，其無法由扣案制式彈殼回推擊發者所擊發之子彈及槍枝
      是否有殺傷力，係因如果擊發者原所擊發者係1 顆完整的
      子彈，則原來應該是制式子彈，但依據其鑑定經驗，曾看
      過有人以制式彈殼填裝自製之彈頭，或是去掉彈頭，加上
      蓋子，或增減火藥量，成為改造子彈，且無論是制式或改
      造子彈在擊發時，均有可能產生煙霧及冒出火花，是本件
      所擊發者可能是制式子彈或是改造子彈，若是制式子彈一
      定具有殺傷力，倘係改造子彈則要經過試射才知道是否具
      有殺傷力，射出者若是改造子彈，則須鑑定射擊者持以射
      擊改造子彈之槍枝結構是否完整，槍管有沒有通，以確定
      槍枝有無殺傷力等語（見原審卷第159-167 頁）。況證人
      陳顯明係畢業於中央警察大學鑑識科學系，任職於刑事警
      察局10年，每年從事槍枝、子彈及彈殼之鑑定達4 、5 百
      件，本件扣案彈殼又係其所鑑定（見原審卷第160 頁），
      應係具有槍彈專門知識及鑑定經驗之專家，其證詞自具有
      相當之可信度。且查本件員警並未在案發現場查得被告射
      出子彈之彈著痕跡，俾推估被告射出子彈所具動能，以判
      斷被告所持槍枝及子彈是否具有殺傷力，本院因認本件僅
      扣得制式9mm LUGER 子彈彈殼，然因被告始終供稱不知所
      持究係何種手槍及子彈，而本件復未扣得被告持以射擊之
      手槍及射出子彈之彈頭，致無法確定被告所持槍枝及子彈
      是否具有殺傷力。
    2.至專家證人即基隆市警察局鑑識課股長黃嘉福雖於檢察官
      96年10月5 日偵訊中證稱：根據內政部警政署刑事警察局
      96年8 月6 日刑鑑字第0960115065號槍彈鑑定書，扣案之
      彈殼係9mm 制式子彈，既然是制式子彈，所以擊發出去應
      該具有殺傷力，而根據照片所示，該彈殼底部撞針孔有被
      槍枝撞針擊發的痕跡，所以應該是有經過制式或改造之9
      厘米手槍的撞針撞擊後擊發，且彈殼應該有底火才會擊發
      等語（見偵查卷第153-154 頁）。然查專家證人黃嘉福並
      未說明其為上開證述內容之理論依據，且其於原審審理時
      證稱並未親身參與本案之鑑定，僅依鑑定書及照片推論（
      見原審卷第168 頁），則其在偵查中證言之可信度自較證
      人即鑑定人陳顯明所言為低。況專家證人黃嘉福在本院更
      一審審理時到庭接受辯護人及檢察官詰問時具結證稱：「
      （本案並無扣到槍枝，也無經過試射，可否判斷槍枝殺傷
      力？）不能。」、「（以你所知，我國對子彈殺傷力之判
      斷標準為何？）辯護人方才所提係氣動槍枝，若是火藥引
      燃，一般制式子彈彈頭原則上不用檢驗即有殺傷力，只要
      他能擊發就必定有殺傷力，動能係以數千焦耳以計，若是
      改造，則不清楚，不知刑事警察局以何標準判定。但實務
      上只要能夠擊發，大部分皆能認定有殺傷力。」、「（你
      方提及改造子彈，請問改造子彈之意義為何？）改造子彈
      即非制式之子彈，經過自己裝填。」、「（有無可能將制
      式子彈加裝自己裝填之彈頭？）有可能。」、「（自己裝
      填彈頭，成為改造子彈後，可否擊發？）要實際試射才能
      知道。」、「（所以還是要依槍枝構造功能實際判斷？）
      子彈方面須視其能否擊發，拿適當口徑槍枝試射，看能否
      擊發出去。」、「（有無可能取下制式子彈彈頭，使其成
      為無彈頭子彈？）可以。」、「（無彈頭子彈能否擊發？
      ）可以擊發，會有聲響，但不會有彈頭，類似空包彈。」
      、「（若無彈頭子彈可擊發，有無辦法判斷其殺傷力？）
      原則上不要靠太近，就沒有殺傷力，若近距離，火藥爆炸
      之力道仍可能造成受傷。」、「（你方稱制式子彈若經改
      造，需試射才能得知有無殺傷力，則為何你於偵查中提及
      ：制式子彈擊發就有殺傷力？）前提為制式子彈，非改造
      之子彈。」、「（以你所知，何種構造槍枝方為槍砲彈藥
      刀械管制條例處罰對象？）一般槍枝要看槍管、擊發裝置
      、可否適當的擊出子彈，它大部分就是幾個大結構。」、
      「（你方稱需以槍管、擊發裝置等判斷，是否需經拆解，
      現場看到才能判斷？）是，要有實物。」、「（如沒扣到
      槍枝，能否判斷槍管有無通，機械性能等？）不能。」、
      「（本件僅扣一顆彈殼，可否以此彈殼判斷擊發時子彈形
      式、槍枝形式、有無殺傷力？）沒有辦法。」、「（是否
      每一顆制式子彈均有殺傷力？）是，制式子彈有殺傷力，
      但這顆子彈是否經改造則不知。」等語（見本院更一審卷
      本院100 年2 月16日審判筆錄第7 至12頁），足徵本案縱
      使扣到已擊發制式子彈彈殼1 顆，但此子彈也有可能經過
      改造而成為改造子彈或僅係空包彈，且亦未扣到槍枝，無
      從鑑定該等槍彈是否具有殺傷力，自難僅以扣案彈殼係制
      式子彈彈殼，即遽認被告必有持有具殺傷力槍彈之犯行，
      當無疑義。
    3.綜上，本案被告持有不詳槍枝及子彈1 顆之事實固堪認定
      ，然因案發現場僅扣得制式彈殼1 顆，並未扣得彈頭，亦
      未扣得被告持以射擊之槍枝，無從認定被告所持之槍枝及
      子彈是否具有殺傷力，此外，案發現場並未查得任何彈著
      痕跡，因而無從據以推認被告持以射擊之不詳手槍及子彈
      是否達到前開司法院函釋示所指或內政部警政署目前認定
      具有殺傷力之標準，據此，自無法認定被告所持不詳手槍
      及子彈均具有殺傷力，而無從以槍砲彈藥刀械制條例第7
      條第4 項未經許可持有手槍及同條例第12條第4 項未經許
      可持有子彈罪相繩被告。
五、按認定被告有罪之證據，定需達到使事實審審判之法官有「
    確信」之心證時，方得為被告有罪之判斷。綜上所述，被告
    堅決否認本件槍彈犯行，而本件檢察官所舉前開事證，均尚
    未達於通常一般之人均不致有所懷疑，得確信其為真實之程
    度，而有合理性懷疑之存在，無從形成有罪之確信。此外，
    復查無其他積極證據足以證明被告確有檢察官所指違反槍砲
    彈藥刀械管制條例第7 條第4 項之持有手槍、同條例第12條
    第4 項之持有子彈等犯行，檢察官所提出之證據，不足為被
    告有罪之積極證明，或其闡明之證明方法，無從說服法官以
    形成被告有罪之心證，根據「罪證有疑，利於被告」之證據
    法則，應認不能證明被告犯罪，依法應諭知被告無罪之判決
    。
肆、維持原判決及駁回上訴之理由：
一、原審依調查證據所得，綜合全案辯論意旨，以被告上開被訴
    涉犯槍砲彈藥刀械管制條例之犯罪尚屬無法證明，而為被告
    無罪之諭知，依法洵無不合。
二、檢察官認被告犯罪而提起上訴，上訴意旨略以：「
    (一)本件扣案之彈殼經送請內政部警政署刑事警察局鑑定結果
      ，認該彈殼係已擊發之口徑9 mm（9x19mm）制式彈殼，有
      該局96年8 月6 日刑鑑字第0960115065號槍彈鑑定書1 份
      在卷可稽（見偵卷第69-71 頁）。其後證人即鑑定人陳顯
      明於原審97年8 月27日審理中固結證稱：『本件扣案彈殼
      係由其負責鑑定，送鑑彈殼經鑑定結果認係已擊發之口徑
      9m m（9x 19mm ）LUGER 制式子彈彈殼，且由於只扣到彈
      殼，未扣到彈頭，無法回推認原所擊發子彈結構狀況，從
      而無法認定原擊發子彈是否具有殺傷力，並因之無法回推
      認定擊發者用以擊發子彈之槍枝是否具有殺傷力，所以其
      僅就扣案彈殼現狀為鑑定，………但依據其鑑定經驗，曾
      看過有人以制式彈殼填裝自製之彈頭，或是去掉彈頭，加
      上蓋子，或增減火藥量，成為改造子彈，且無論是制式或
      改造子彈在擊發時，均有可能產生煙霧及冒出火花，是本
      件擊發者所擊發者可能是制式子彈或是改造子彈，若是制
      式子彈一定具有殺傷力，倘係改造子彈則要經過試射才知
      道是否具有殺傷力，射擊者若射出者若是改造子彈，則須
      鑑定射擊者持以射擊改造子彈之槍枝結構是否完整，槍管
      有沒有通，以確定槍枝有無殺傷力』等語，惟觀諸鑑定人
      僅係就槍枝之制式、改造及子彈之制式及改造，並裝填火
      藥之數量等學理上作假設性論述，然鑑定人自始均未就扣
      案之子彈究竟有無殺傷力為證述，是本件認定扣案子彈無
      殺傷力即屬率斷，且與事實相違。
    (二)按刑事訴訟法第160 條規定：證人之個人意見或推測之詞
      ，除以實際經驗為基礎者外，不得做為證據。本件證人黃
      嘉福於本署偵訊時具結稱：其畢業於中央警察大學，學習
      及研究過槍枝之鑑定方法及專業知識，現任職基隆市政府
      警察局鑑識課股長，依據刑事警察局的鑑定報告，本件扣
      案彈殼係制式9 厘米彈殼，觀諸鑑定照片所示該彈殼底部
      撞針孔，有被槍枝撞針擊發的痕跡，所以應該是有經過制
      式或改造之9 厘米手槍的撞針撞擊後擊發，扣案彈殼應有
      底火才會擊發，是制式子彈所以擊發出去應該具有殺傷力
      ，該槍彈係由9 厘米口徑的槍枝擊出，僅無法從彈殼判斷
      是從制式或改造之9 厘米手槍射出等語，雖證人黃嘉福未
      實際參與本件扣案彈殼之鑑定工作，然其係依據內政部警
      政署刑事警察局96年8 月6 日刑鑑字第0960115065號槍彈
      鑑定書及所附照片2 張後，以其過去所習之專業知識及以
      往經辦類似案件之實際經驗為基礎，加以推論，且該項意
      見或推論係合理的基於證人之認知，並有助於其證言之清
      楚了解或爭執事實之決定，揆諸上揭規定，證人黃嘉福之
      證述意見，係本於其學識及經驗為基礎所為之證述，屬於
      意見證言，而應堪採信。詎原審未察，僅採信鑑定人陳顯
      明之各項假設性、無定論之學理論述，並置證人黃嘉福於
      偵訊、審理中之證詞於不顧，並於判決理由中僅論述證人
      黃嘉福未曾實際參與本件之鑑定工作，即遽指其證言之可
      信度較鑑定無結論之鑑定意見為低，此顯係判決不備理由
      且認事違法。
    (三)再參以被告廖學豪於96年7 月9 日凌晨2 時9 分許，在基
      隆市○○區○○路195 號2 樓住處樓下空地，持不詳手槍
      ，對空射擊1 枚子彈之事實，為被告所自認，且據目擊證
      人賴文彥於檢察官偵訊及審理時結證在卷，另據目擊證人
      即被告友人許莉雯（見偵查卷第88-89 頁）、林宇豪（見
      偵查卷第89-108頁）、林政緯（見偵查卷第110-111 頁）
      於檢察官偵訊時證述無訛，且有被告帶同警員至住處藏放
      不詳手槍及子彈位置、現場模擬對空射擊及案發地點照片
      計12張（見偵查卷第49-52 頁、第61頁）等在卷可稽，是
      被告於上開時、地，持不詳手槍，對空射擊1 槍之事實即
      堪認定。
    (四)本件原審判決，認事用法既有違誤，爰依刑事訴訟法第
      344 條第1 項、第361 條提起上訴。請將原判決撤銷，更
      為適當合法之判決。」等語。
三、然查：
  (一)證人即鑑定人陳顯明於原審97年8 月27日審理中結證稱：本
    件扣案彈殼係由其負責鑑定，送鑑彈殼經鑑定結果認係已擊
    發之口徑9mm （9x 19mm ）LUGER 制式子彈彈殼，且由於只
    扣到彈殼，未扣到彈頭，無法回推認原所擊發子彈結構狀況
    ，從而無法認定原擊發子彈是否具有殺傷力，並因之無法回
    推認定擊發者用以擊發子彈之槍枝是否具有殺傷力，所以其
    僅就扣案彈殼現狀為鑑定，而在鑑定報告中未提及殺傷力之
    問題，其無法由扣案制式彈殼回推擊發者所擊發之子彈及槍
    枝是否有殺傷力，係因如果擊發者原所擊發者係1 顆完整的
    子彈，則原來應該是制式子彈，但依據其鑑定經驗，曾看過
    有人以制式彈殼填裝自製之彈頭，或是去掉彈頭，加上蓋子
    ，或增減火藥量，成為改造子彈，且無論是制式或改造子彈
    在擊發時，均有可能產生煙霧及冒出火花，是本件所擊發者
    可能是制式子彈或是改造子彈，若是制式子彈一定具有殺傷
    力，倘係改造子彈則要經過試射才知道是否具有殺傷力，射
    出者若是改造子彈，則須鑑定射擊者持以射擊改造子彈之槍
    枝結構是否完整，槍管有沒有通，以確定槍枝有無殺傷力等
    語（見原審卷第159-167 頁）。況證人陳顯明係畢業於中央
    警察大學鑑識科學系，任職於刑事警察局10年，每年從事槍
    枝、子彈及彈殼之鑑定達4 、5 百件，本件扣案彈殼又係其
    所鑑定（見原審卷第160 頁），應係具有槍彈專門知識及鑑
    定經驗之專家，其證詞自具有相當之可信度。
  (二)雖證人黃嘉福在偵查中證稱：根據內政部警政署刑事警察局
    96年8 月6 日刑鑑字第0960115065號槍彈鑑定書，扣案之彈
    殼係9mm 制式子彈，既然是制式子彈，所以擊發出去應該具
    有殺傷力，而根據照片所示，該彈殼底部撞針孔有被槍枝撞
    針擊發的痕跡，所以應該是有經過制式或改造之9 厘米手槍
    的撞針撞擊後擊發，且彈殼應該有底火才會擊發等語（見偵
    查卷第153-154 頁），惟依前開槍彈鑑定書所載，扣案之物
    係制式子彈「彈殼」（見偵查卷第70頁），而非制式子彈，
    益徵證人黃嘉福係以錯誤之前提為證述，自不足採。況依證
    人黃嘉福前開在本院更一審審理中之證詞可知，本案所扣到
    已擊發制式子彈彈殼一顆，該子彈也有可能經過改造而成為
    改造子彈或僅係空包彈，且亦未扣到槍枝，無從鑑定該等槍
    彈是否具有殺傷力等語如前（見本院更一審卷本院100 年2
    月16日審判筆錄第7 至12頁），足徵本案尚難僅以扣案彈殼
    係制式子彈彈殼，即遽認被告所持有之槍彈確具有殺傷力。
四、綜上，並無證據證明被告確有公訴意旨所指涉犯前開槍砲彈
    藥刀械管制條例罪嫌。原判決為被告無罪之諭知，並無不合
    ，檢察官上訴仍執前詞為爭執，核無理由，應予駁回。
伍、至被告被訴之刑法第151 條恐嚇公眾罪嫌部分，業經原審判
    決無罪，檢察官上訴本院後，經本院前審以97年上訴字第
    5623號判決無罪確定在案，此部分自不在本院更一審審理之
    範圍，末此敘明。
據上論斷，應依刑事訴訟法第368 條，判決如主文。
本案經檢察官呂丁旺到庭執行職務。
中    華    民    國   100    年    3     月    2     日
                  刑事第九庭  審判長法  官  陳貽男
                                    法  官  蔡守訓
                                    法  官  許必奇
以上正本證明與原本無異。
檢察官如不服本判決，應於收受送達後10日內向本院提出上訴書
狀，其未敘述上訴之理由者並得於提起上訴後10日內向本院補提
理由書（均須按他造當事人之人數附繕本）「切勿逕送上級法院
」。
                                    書記官  高郁婷
中    華    民    國   100    年    3     月    2     日